臺灣臺北地方法院民事判決　九十一年度簡上字第一號
　　上　訴　人　亥○○
　　　　　　　　天○○
　　被　上訴人　寅○○
　　　　　　　　卯○○
　　　　　　　　己○○
　　　　　　　　乙○○
　　　　　　　　未○○
　　　　　　　　辛○○
　　　　　　　　甲○○
　　　　　　　　宇○○
　　　　　　　　申○○
　　　　　　　　地○○
　　　　　　　　癸○○
　　　　　　　　宙○○
　　　　　　　　庚○○
　　　　　　　　丙○○
　　　　　　　　辰○○
　　　　　　　　巳○○
　　　　　　　　子○○
　　　　　　　　玄○○
　　　　　　　　戌○○
　　　　　　　　酉○○
　　　　　　　　戊○○
　　　　　　　　午○○
　　　　　　　　丁○○
　　　　　　　　丑○○
　　複　代理人　壬○○
右當事人間請求給付會款事件，上訴人對於中華民國九十年十一月六日，本院新店簡
易庭九十年度店簡字第五七二號第一審判決提起上訴，本院判決如左：
    主      文
原判決廢棄。
右廢棄部分被上訴人在第一審之訴駁回。
第一、二審訴訟費用由被上訴人負擔。
    事      實
甲、上訴人方面：
一、聲明：
（一）原判決廢棄。
（二）被上訴人在第一審之訴駁回。
二、陳述：除與原審判決書所載者相同茲予引用外，補稱：本件系爭合會之會首潘碧
    霞，於宣告倒會後，即要求證人趙陶英、姜荷菊對於會首潘碧霞之活會會款請求
    權讓與上訴人等，並與會首潘碧霞對於上訴人等二人之死會會款請求權，相互抵
    銷。原審雖為上訴人等敗訴之判決，惟上開事實訊問證人趙陶英、姜荷菊，即得
    以明瞭。且會首潘碧霞於宣告倒會後，另提出會首潘碧霞所有坐落台北市○○區
    ○○街二十巷七十二號四樓之不動產，和自台灣銀行退休之退休金，約新台幣（
    下同）佰餘萬元，以清償系爭合會之債務。但證人趙陶英、姜荷菊均未參與會
    首潘碧霞前述退休金、不動產價金之分配，係因證人趙陶英、姜荷菊已將對於會
    首潘碧霞之活會會款請求權，讓與上訴人等二人，並以證人趙陶英、姜荷菊對於
    會首潘碧霞之活會會款請求權，與會首潘碧霞對於上訴人等二人之死會會款請求
    權，相互抵銷之故。
三、證據：除援用原審之立證方法外，補聲請訊問證人趙陶英、姜荷菊。
乙、被上訴人方面：
一、聲明：駁回上訴。
二、陳述：除與原審判決書所載者相同茲予引用外，補稱：上訴人等並未受讓證人趙
    陶英、姜荷菊對於會首潘碧霞之活會會款請求權，因上訴人等無法舉證證明。另
    證人趙陶英、姜荷菊證稱已將對於會首潘碧霞之活會會款請求權讓與上訴人等，
    是證人趙陶英、姜荷菊對於會首潘碧霞已無任何權利，則證人趙陶英、姜荷菊向
    會首潘碧霞所為之抵銷，自不生抵銷之效力。而證人趙陶英、姜荷菊若將對於會
    首潘碧霞之活會會款請求權讓與上訴人等，將使證人趙陶英、姜荷菊給付會首潘
    碧霞肆拾多萬元之會款後，最後卻分毛未得，上訴人等則坐享玖拾多萬元之利益
    ，衡諸常情，顯非屬實。另縱使證人趙陶英、姜荷菊將對於會首潘碧霞之活會會
    款請求權讓與上訴人等，亦因屬於權利濫用，違反民法第一百四十八條、第七十
    一條之規定，應屬無效。又依證人趙陶英、姜荷菊之證述，並無法證明證人趙陶
    英、姜荷菊曾將債權讓與之事，通知會首潘碧霞，且上訴人等亦未曾向會首潘碧
    霞為抵銷之通知。何況會首潘碧霞對於上訴人等之死會會款請求權，清償期為民
    國八十九年二月二十日起至九十年十二月二十日止之每月二十日，清償期尚未屆
    至，上訴人等抗辯稱行使抵銷權，自不符合民法第三百三十四條、第三百三十五
    條，有關行使抵銷必須債權均屆清償期之要件，上訴人行使抵銷權，亦不合法。
    理      由
一、被上訴人於原審起訴主張：上訴人亥○○、天○○於八十七年四月間，參加訴外
    人潘碧霞所召集自八十七年三月二十日起至九十年十二月二十日止，每會為貳萬
    元，採內標制，每月二十日標會一次，連會首共計四十六會之合會各一會。上訴
    人亥○○、天○○並先後於八十七年四月二十日、同年十月二十日，各以壹仟捌
    佰元及貳仟元得標。然於八十九年二月間，會首潘碧霞假冒他人名義冒標數會，
    隨後召開債權人會議宣布停會。嗣會首潘碧霞於八十九年三月十日，將會首對已
    得標之會員潘建洲、潘玉梅、郭惠貞、余玉巧、游毓貞，及上訴人亥○○、天○
    ○共七人，所得請求自八十九年二月起迄系爭合會結束時止之合會死會會款請求
    權讓與被上訴人共有。詎上訴人等拒絕給付被上訴人等，自八十九年二月二十日
    起迄本合會結束止每月貳萬元之會款，故迄本件訴訟提出日止，上訴人等各已積
    欠合會會款，達拾陸萬元。又將來給付之訴，以有預為請求之必要者為限，得
    提起之。爰依債權讓與和合會之法律關係，請求上訴人亥○○給付參拾陸萬元，
    及九十年八月七日起至清償日止，按年息百分之五計算之利息；並應自九十年八
    月二十日起至九十年十二月二十日止，於每月二十日給付貳萬元，及自應給付日
    之次日起迄清償日止，按年息百分之五計算之利息。上訴人天○○應給付參拾陸
    萬元，及自九十年八月九日起至清償日止，按年息百分之五計算之利息；並應自
    九十年八月二十日起至九十年十二月二十日止，於每月二十日給付貳萬元，及自
    應給付日之次日起迄清償日止，按年息百分之五計算之利息等語。
二、上訴人則以：上訴人亥○○、天○○確實參加訴外人潘碧霞所召集之合會，並先
    後於八十七年四月二十日、同年十月二十日，各以壹仟捌佰元及貳仟元得標。然
    會首潘碧霞於八十九年二月間，召開債權人會議宣布停會後，因上訴人等之姊姊
    即證人趙陶英與證人姜荷菊，亦均為系爭合會之活會會員，則證人趙陶英、姜荷
    菊已於會首潘碧霞將會首對於上訴人等二人之死會會款請求權讓與被上訴人等之
    前，將證人趙陶英、姜荷菊對於會首潘碧霞之活會會款請求權讓與上訴人等，並
    與會首潘碧霞對於上訴人等之死會會款請求權，相互抵銷。故被上訴人等再受讓
    會首潘碧霞對於上訴人等二人之死會會款請求權，自不生債權讓與之效力。從而
    ，被上訴人基於債權讓與和合會之法律關係，請求上訴人等給付上開會款，自無
    理由云云，資為抗辯。
三、兩造不爭執之事實：
（一）被上訴人等主張上訴人亥○○、天○○於八十七年四月間，參加會首潘碧霞所
      召集自八十七年四月二十日起至九十年十二月二十日止，每會貳萬元，採內標
      制，每月二十日標會一次，連會首共計四十六會之合會各一會之事實，業據其
      等提出合會會單一份為證，亦為上訴人所自認。則被上訴人此部分主張之事實
      ，自堪信為真實。
（二）被上訴人等復主張會首潘碧霞於八十九年二月間，假冒他人名義冒標數會，隨
      後召開債權人會議宣布停會。嗣會首潘碧霞於同年三月十日，將會首對已得標
      之會員潘建洲、潘玉梅、郭惠貞、余玉巧、游毓貞，及上訴人亥○○、天○○
      共七人，所得請求自八十九年二月起迄系爭合會結束時止之合會死會會款請求
      權讓與被上訴人等共有之事實，復據其等提出債權讓與契約書為證，亦為上訴
      人所不爭執。
四、兩造爭執之爭點：
    至被上訴人等另主張會首潘碧霞已於九十年三月十日，將會首對已得標之會員即
    上訴人等，所得請求自八十九年二月起迄系爭合會結束時止之合會死會會款請求
    權讓與被上訴人共有，被上訴人等基於債權讓與和合會之法律關係，自得請求上
    訴人亥○○、天○○給付所積欠之死會會款及利息之部分，則被上訴人等均否認
    之，並以前揭情詞抗辯之。是本件兩造爭執之爭點，即在於：證人趙陶英、姜荷
    菊是否於會首潘碧霞將會首對於上訴人等之死會會款請求權讓與被上訴人之前，
    已將證人趙陶英、姜荷菊對於會首潘碧霞之活會會款請求權讓與上訴人，並行使
    抵銷權？
五、關於本件之爭點，分述如下；
（一）經查，證人趙陶英、姜荷菊是否於會首潘碧霞將會首對於上訴人等之死會會款
      請求權讓與被上訴人之前，即將證人趙陶英、姜荷菊對於會首潘碧霞之活會會
      款請求權讓與上訴人，並行使抵銷權，自應以證人趙陶英、姜荷菊、會首潘碧
      霞之證述，以為判斷。而證人趙陶英於本院審理時證稱：會首潘碧霞與證人趙
      陶英均為台灣銀行之員工，在同一地點上班，而會首潘碧霞除召集本件系爭合
      會外，另外亦擔任會首召集每月於一日開標之合會，證人趙陶英亦參加一會；
      後會首潘碧霞於八十九年二月八日，向證人趙陶英收取上開一日開標之合會會
      款時，會首潘碧霞已向證人趙陶英表示，本件系爭合會已要倒會，證人趙陶英
      即向會首潘碧霞表示，證人趙陶英、姜荷菊就系爭合會之活會會款請求權讓與
      上訴人等二人，並以證人趙陶英、姜荷菊對於會首潘碧霞之活會會款請求權，
      與會首潘碧霞對於上訴人等二人之死會會款請求權，相互抵銷。證人姜荷菊則
      證稱：證人趙陶英與會首潘碧霞為同事關係，證人趙陶英於九十年二月八日，
      知悉會首潘碧霞就本件系爭合會將倒會後，即告知證人姜荷菊，證人趙陶英、
      姜荷菊即將對於會首潘碧霞之活會會款請求權讓與上訴人等二人，並與會首潘
      碧霞對於上訴人等二人之死會會款請求權，相互抵銷；且於同日即九十年二月
      八日，再以電話通知會首潘碧霞；後證人趙陶英、姜荷菊與上訴人等，於八十
      九年二月十日，補簽債權讓與契約書，以為證明。至會首潘碧霞之部分，證人
      潘碧霞經本院傳訊後，具狀向本院表示：「----茲因本人目前罹患卵巢癌，現
      正進行化學治療，身體異常虛弱，故無法到庭陳述。僅將本事件經過說明如下
      ：九十年二月十六日，我宣告倒會後，曾召開債權會議，趙陶英等人皆拒出席
      ，會後趙陶英私下表示將以兩個活會（趙陶英及姜荷菊）互抵兩個死會（亥○
      ○及天○○）本人並不同意。嗣後我為清償我積欠寅○○等人的欠款，我把對
      亥○○及天○○的死會會款讓給寅○○等人直接向亥○○及天○○請領。---
      」此有該陳述狀、診斷證明書在卷，並經本院提示予兩造，兩造對於該書狀為
      會首潘碧霞所出具，亦不爭執。
（二）次查，依會首潘碧霞前述陳述狀所載，可知會首潘碧霞於宣布系爭合會停會後
      ，曾召開債權人會議，證人趙陶英亦曾向會首潘碧霞表示，證人趙陶英、姜荷
      菊就系爭合會之活會會款請求權讓與上訴人等二人，並以證人趙陶英、姜荷菊
      對於會首潘碧霞之活會會款請求權，與會首潘碧霞對於上訴人等二人之死會會
      款請求權，相互抵銷；會首潘碧霞則表示不同意證人趙陶英、姜荷菊前述債權
      讓與後，再將會首潘碧霞對於上訴人等二人之死會會款請求權讓與被上訴人等
      。是會首潘碧霞上開陳述，與證人趙陶英、姜荷菊之上開證詞，就證人趙陶英
      、姜荷菊係於會首潘碧霞讓與對於上訴人等之死會會款請求權予被上訴人等之
      前，即已將證人趙陶英、姜荷菊對於會首潘碧霞之活會會款請求權讓與上訴人
      等二人，同時通知會首潘碧霞行使抵銷權，相互一致。參以，系爭合會之會首
      潘碧霞與證人趙陶英均為台灣銀行之職員，而會首潘碧霞於八十九年二月間，
      宣告倒會後，始於八十九年四月一日，自台灣銀行退休，有佰餘萬元之退休
      金；且會首潘碧霞於宣告倒會後，另提出會首潘碧霞所有坐落台北市○○區○
      ○街二十巷七十二號四樓之不動產，以清償系爭合會之債務；此均為兩造所不
      爭執。則證人趙陶英、姜荷菊於會首潘碧霞宣告倒會後，均未參與會首潘碧霞
      前述退休金、不動產變賣價金之分配，此亦經證人趙陶英、姜荷菊結證屬實，
      亦為兩造所不爭執。是果若證人趙陶英、姜荷菊未將對於會首潘碧霞之死會會
      款請求權讓與上訴人等二人，證人趙陶英、姜荷菊豈會不參與前述退休金、不
      動產變賣價金分配之理。故證人趙陶英、姜荷菊係於會首潘碧霞將對於上訴人
      等二人之死會會款請求權讓與被上訴人等人之前，已將證人趙陶英、姜荷菊對
      會首潘碧霞之活會會款請求權讓與上訴人等，並以證人姜荷菊、趙陶英對於會
      首潘碧霞之活會會款請求權，與會首潘碧霞對於上訴人等二人之死會會款請求
      權，相互抵銷，應堪認定。
六、按，「債權人得將債權讓與於第三人。」、「債權之讓與非經讓與人或受讓人通
    知債務人，對於債務人不生效力。」民法第二百九十四條第一項前段、第二百九
    十七條第一項前段分別定有明文。本件證人趙陶英、姜荷菊係於會首潘碧霞將對
    於上訴人等之死會會款請求權，讓與被上訴人等人之前，即已將證人趙陶英、姜
    荷菊對會首潘碧霞之活會會款請求權，讓與上訴人等，並通知會首潘碧霞，已如
    前爭點部分所述。則依首揭民法第二百九十四條第一項前段、第二百九十七條第
    一項前段之規定，證人趙陶英、姜荷菊將對於會首潘碧霞之活會會款請求權，讓
    與上訴人等二人，在通知會首潘碧霞時，已生債權讓與之效力。雖會首潘碧霞於
    前述陳述狀中表示，曾向證人趙陶英表示不同該債權讓與。惟依前述民法第二百
    九十四條第一項前段、第二百九十七條第一項前段之規定，債權讓與在讓與人與
    受讓人達成債權讓與之合意後，將債權讓與通知債務人，即已生債權讓與之效力
    ，讓與人或受讓人與債務人間，並不需具備債權讓與之合意。則本件會首潘碧霞
    於知悉證人趙陶英前述債權讓與之通知後，向證人趙陶英表示不同意該債權讓與
    ，自不影響前述債權讓與之效力。次按，「定有清償期者，債權人不得於期前請
    求清償，如無反對之意思表示時，債務人得於期前為清償。」、「二人互負債務
    ，而其給付種類相同，並均屆清償期者，各得以其債務，與他方之債務，互為抵
    銷。」民法第三百一十六條、第三百三十四條第一項前段亦分別定有明文。本件
    上訴人等受讓證人趙陶英、姜荷菊對於會首潘碧霞之活會會款請求權，為二十三
    會之活會會款請求權，即各肆拾陸萬元；會首潘碧霞對於上訴人等另有死會會款
    請求權，亦即二十三會之死會會款請求權，即各肆拾陸萬元；上開二筆債權亦均
    屬於給付金錢之債權。且上訴人等受讓證人趙陶英、姜荷菊對於會首潘碧霞之活
    會會款請求權，係於會首潘碧霞宣告倒會時，已屆清償期；至會首潘碧霞對於上
    訴人等之死會會款請求權，該清償期固然為八十九年二月二十日起至九十年十二
    月二十日止之每月二十日。惟本件上訴人等均為上開死會會款之債務人，系爭合
    會亦無不得期前清償之約定，是依前述民法第三百一十六條之規定，上訴人等自
    均得對於債權人即會首潘碧霞主張期前清償。則上訴人等抗辯稱在受讓證人趙陶
    英、姜荷菊對於會首潘碧霞之活會會款請求權，已授權由證人趙陶英、姜荷菊向
    會首潘碧霞為抵銷意思表示之通知，會首潘碧霞對於上訴人等二人之二十三會死
    會會款請求權，即各肆拾陸萬元，因上訴人等行使抵銷權，已不存在，自屬有據
    。則會首潘碧霞於證人趙陶英、姜荷菊為債權讓與之通知後，再將對於上訴人等
    二人之死會會款請求權，讓與被上訴人等，自不合法。故被上訴人等基於債權讓
    與和合會之法律關係，請求上訴人等二人各給付二十三會之死會會款及法定遲延
    利息，為無理由，應予駁回。從而，原審為命上訴人亥○○應給付被上訴人等參
    拾陸萬元，及九十年八月七日起至清償日止，按年息百分之五計算之利息；並應
    自九十年八月二十日起至九十年十二月二十日止，於每月二十日給付貳萬元，及
    自應給付日之次日起迄清償日止，按年息百分之五計算之利息；以及命上訴人天
    ○○應給付被上訴人等參拾陸萬元，及自九十年八月九日起至清償日止，按年息
    百分之五計算之利息；並應自九十年八月二十日起至九十年十二月二十日止，於
    每月二十日給付貳萬元，及自應給付日之次日起迄清償日止，按年息百分之五計
    算之利息；且就命上訴人等各給付拾陸萬元部分，依職權宣告假執行；自均有
    違誤。上訴意旨指摘原判決不當，求予廢棄改判，為有理由，上訴人之上訴，應
    予准許。
七、本件本院之心證已臻明確，兩造其餘主張及攻擊防禦方法，自毋庸一一論述，附
    此敘明。
八、據上論結，本件上訴為有理由，依民事訴訟法第四百三十六條之一第三項、第四
    百五十條、第七十八條，判決如主文。
中　　　華　　　民　　　國　　九十一　　年　　　九　　　月　　　十二　　日
                                 民事第六庭審判長法官  林惠瑜
                                                 法官  郭美杏
                                                 法官  姜悌文
右為正本係照原本作成
本判決不得上訴
中　　　華　　　民　　　國　　九十一　　年　　　九　　　月　　　十二　　日
　　　　　　　　　　　　　　　　　　　　　　法院書記官　陳鳳瀴
